【裁判字號】    89,重上,143
【裁判日期】    920630
【裁判案由】    交還土地
【裁判全文】
臺灣高等法院臺中分院民事判決  八十九年度重上字第一四三號
      上  訴  人  己○○
                  庚○○
                  丁○○
      上  訴  人  戊○○○
                  卯○○
                  甲○○○
                  丙○○
                  辛○○○
      訴訟代理人  壬○○
      被  上訴人  子○○○
                  丑○○
                  癸○○
                  寅○○
      複  代理人  乙○○
右當事人間請求交還土地事件，上訴人對於中華民國八十九年七月二十八日臺灣臺中
地方法院八十八年度重訴字第一○二號第一審判決，提起上訴，被上訴人為訴之追加
，本院判決如左：
    主    文
上訴駁回。
上訴人辛○○○、丙○○、戊○○○、卯○○、甲○○○應與上訴人己○○、庚○○
、丁○○將坐落台中縣豐原巿東湳段六七○號田面積一．四五四五七四公頃土地上作
物拔除，並將該土地交還被上訴人。
第二審及追加之訴訴訟費用均由上訴人連帶負擔。
    事    實
甲、上訴人方面：
一、聲明：求為判決：(一)原判決廢棄。(二)被上訴人在第一審之訴及其假執行之聲請均
    駁回。
二、陳述：除與原判決記載相同者，茲引用之外，補稱：
（一）本件租佃爭議訴訟，被上訴人未先踐行調解、調處程序，即逕行起訴，顯屬不
      合法：查系爭坐落台中縣豐原市○○段六七○地號田面積一‧四五四五七四公
      頃（重測前之地號為豐原市○○段三三八地號）係上訴人之被繼承人張金坤向
      被上訴人之被繼承人傅以承所承租耕作，並訂有耕地三七五租約，嗣被上訴人
      之被繼承人傅以承於民國八十三年七月二十七日去世，系爭土地乃由被上訴人
      等共同繼承，並於八十七年十一月七日由上訴人己○○、庚○○、丁○○（下
      簡稱己○○等三人）辦理繼承登記完畢，而上訴人之被繼承人張金坤死亡後，
      被上訴人提起本件訴訟時，張金坤之繼承人計有上訴人己○○等三人，以及辛
      ○○○、丙○○、戊○○○、張秀琴、甲○○○等五人，惟被上訴人僅對於上
      訴人己○○等三人向台中縣豐原市公所耕地租佃委員會申請調解，而於調解不
      成立後，即向原審法院逕行起訴，其程序顯屬不合規定，且當事人不適格。
（二）雖被上訴人就本件對於上訴人己○○、庚○○、丁○○等三人申請台中縣豐原
      市公所耕地租佃委員會調解不成立後，經台中縣豐原市公所移送台中縣政府調
      處，惟因出租人與租約書所載名義不符，須先辦理出租人名義變更後，再行辦
      理調處，因此經台中縣政府函請台中縣豐原市公所轉請被上訴人先辦理出租人
      名義變更後，再行辦理調處，惟被上訴人未依該函示辦理出租人名義變更後，
      再行辦理調處，即逕行向原審法院起訴，請求上訴人己○○等三人交還系爭土
      地，其程序顯已違反耕地三七五減租條例第二十六條第一、二項之強制規定。
（三）尤其承租人張金坤之其他繼承人辛○○○、丙○○、戊○○○、張秀琴、甲○
      ○○等人並未對於其被繼承人張金坤之財產聲明拋棄繼承，此有原審法院九十
      一年六月七日中院嘉民科字第四八○三七函覆  鈞院可稽，又上訴人己○○等
      三人亦未就系爭土地三七五租約關於承租人部分向台中縣豐原市公所申請變更
      為上訴人己○○等三人名義，被上訴人對於承租人張金坤之繼承人辛○○○、
      丙○○、戊○○○、張秀琴、甲○○○等人未一併列為被告申請調解、調處並
      起訴，其程序不但不合而且當事人不適格，雖被上訴人嗣具狀追加辛○○○、
      丙○○、戊○○○、張秀琴、甲○○○等人為被告，而主張其提起本件訴訟，
      並未違反耕地三七五減租條例第二十六條規定，殊不足採。又被上訴人如有不
      服台中縣政府駁回調處之處分，應依訴願法及行政訴訟法之規定提起訴願行政
      訴訟之程序救濟，不得向普通法院提起民事訴訟，普通法院就此事件所為之實
      體判決無效。
（四）上訴人對於系爭土地並無廢耕情形，因此被上訴人對於上訴人終止租約，非有
      理由：查被上訴人於原審法院提出照片四張，並以該照片佐證上訴人所承租之
      土地荒蕪未耕作云云，惟查該四張照片係於八十年七月十日所拍攝，而八十年
      四月間因天旱，久未下雨造成農作物枯死，甚至於明德水庫露旱象，嚴重缺水
      ，石門水庫亦逢二十年來最乾涸的一次，有八十年四月二十四日之台灣時報及
      八十年四月二十五日之聯合報記載其事實附存原審卷可証，因此被上訴人於八
      十年七月十日就上訴人所種植之農作物因不可抗力，遭受天旱枯死，而尚未復
      耕之際，拍攝該旱象造成荒蕪之情景，顯然不足以證明上訴人對於所承租之系
      爭土地任其荒廢未耕。況且上訴人於天旱後，在同年第二期稻作時，仍繼續播
      種水稻，因此不能徒憑該照片即予認定上訴人廢耕系爭土地達一年以上。
（五）次查被上訴人主張其被繼承人傅以承死亡後，財政部台北市國稅局為核定傅以
      承之遺產，曾於八十四年間派員至同段五八五等地號土地履勘，攝有土地現況
      照片附於財政部台北市國稅局遺產稅卷宗，依該照片顯示系爭土地確有部分荒
      蕪，雜草叢生云云，顯非實在，茲依  鈞院向財政部台北市國稅局函調該傅以
      承遺產稅申報書乙冊，其所載勘查之土地僅為豐原市○○段五八五地號及六七
      三地號兩筆而已，有該「遺產稅農業用地繼續自耕實地勘查（複勘）報告表」
      載明可稽，且其所拍攝照片亦僅限於豐原市○○段五八五號及六七三地號土地
      上之作物狀況而已，因此該照片並不能證明上訴人所承租之系爭土地有廢耕情
      形，至於被上訴人所舉之證人傅春福與被上訴人等係同一祖父之親屬，故其證
      詞顯然偏護被上訴人而不實在。
三、證據：除援用第一審所提證據外，補提八十年、九十一年旱災剪報影本、私有耕
    地租約異動登記加蓋戳記處影本、戶籍謄本等件為證，並請求將相片送農業單位
    鑑定相片內之草需多久時間生長。
乙、被上訴人方面：
一、聲明：駁回上訴。原判決主文第一項應更正為上訴人己○○、庚○○、丁○○、
    辛○○○、丙○○、戊○○○、卯○○、甲○○○應將坐落台中縣豐原巿東湳段
    六七○號土地上作物拔除，並將上開土地交還被上訴人。
二、陳述：除與原判決記載相同者，茲引用之外，補稱：
（一）程序部分
  １、按上訴人己○○等三人抗辯，張金坤死亡後，除上訴人三人為繼承人外，另有
      其他之繼承人存在。而查，張金坤死亡後，除上訴人己○○等三人外，另辛○
      ○○、丙○○、戊○○○、卯○○、甲○○○（下簡稱辛○○○等五人）亦為
      繼承人，本件訴訟標的對於己○○、庚○○、丁○○、辛○○○、丙○○、戊
      ○○○、卯○○、甲○○○必須合一確定，被上訴人因此追加辛○○○等五人
      為當事人，核與民事訴訟法第二百五十五條第一項第五款及第四百四十六條第
      一項規定，並無不合。
  ２、上訴人己○○等三人另抗辯，本件於起訴前未將辛○○○等五人列為調解、調
      處之相對人，逕行提起本件訴訟係違反耕地三七五減租條例第二十六條第一項
      規定云云。經查，本件原承租人張金坤死亡後，被上訴人並不確知張金坤之繼
      承人確數若干？人名為何？而本件三七五租約並由上訴人己○○等三人於八十
      六年三月間，依台灣省耕地租約登記辦法第二條第二項規定，以其等名義向台
      中縣豐原市公所單獨申請辦理繼承登記完畢，被上訴人自以其等三人聲請調解
      調處，依最高法院民事庭總會決議及相關判決，上訴人指摘本件與耕地三七五
      減租條例之前開規定有違，係有所誤解。
  ３、被上訴人提起本件訴訟前，耕地三七五減租條例第二十六條第一項規定向豐原
      市公所提出前開調解後，結果調解不成立，豐原市公所依職權將該調解之聲請
      移由台中縣政府調處，然台中縣政府無故不受理被上訴人之聲請，依實務見解
      ，被上訴人逕提起本件請求，並無不合。
（二）實體部分
  １、按原審曾於八十八年四月十四日勘驗系爭土地現場，當時勘驗之結果為『Ｂ部
      分只有雜草無作物。』就當日勘驗之情形，被上訴人並有提出所拍攝之照片四
      紙，供鈞院審酌，該四紙照片可證明原審判決附圖Ｄ部分之土地廢耕之事實。
      而該等廢耕之事實，於鈞院九十年一月十日勘驗現場時，猶仍繼續存在，上訴
      人廢耕之事實，已可認定。
  ２、就Ｄ部分土地廢耕之事實，上訴人實際上亦不否認，上訴人僅辯稱Ｄ部分土地
      係因引水困難而無法耕作（事實上，該Ｄ部分土地旁即有一條溝渠，灌溉引水
      並不困難）。但查，上訴人於鈞院審理時對於Ｄ部分土地未耕作之原因，又改
      口稱：『上訴人耕作之土地按原承租人之先輩傅以承所指界耕作。上訴人非土
      地所有權人，無權申請鑑界，此次鑑界後上訴人方知確實之界址，至於田埂駁
      坎應為交通必須留置之土地。』上訴人對於未耕作Ｄ部分土地，又辯稱係因不
      知界址位置，始未耕作，直到原審現場測量時，上訴人始知Ｄ部分土地之位置
      ，亦為系爭土地之一部分。上訴人對於未能耕作Ｄ部分土地之原因，初則辯稱
      係灌溉困難，後則辯稱係不知界址位置，前後矛盾，莫衷一是，但不論係所謂
      引水不易灌溉困難或不知界址位置，該等原因皆與耕地三七五減租條例第十七
      條第一項第四款所規定之「不可抗力」之事由不合，換言之，上訴人以此主張
      其未耕作並未違反法律規定云云，亦不可採。
  ３、上訴人長期廢耕之事實（廢耕部分包含Ａ、Ｃ、Ｄ），業有證人林益彥及傅春
      福於原審作證屬實，且原審於八十八年四月十四日勘驗系爭土地現場時，上訴
      人為掩蓋廢耕之事實，就Ａ、Ｃ部分土地固有復耕，但Ｄ部分土地，仍雜草叢
      生，廢耕事實明確，而被上訴人係於八十五年五月十三日以上訴人廢耕為由聲
      請豐原市公所調解，上訴人迄原審八十八年四月十四日勘驗系爭土地現場時，
      就Ｄ部分土地猶仍未復耕，上訴人超過一年尚未耕作之事實，屬明確無訛，被
      上訴人依此主張終止契約，並無任何不合。
  ４、上訴人就系爭土地如原判決書附圖所示Ｃ部分有前開長期廢耕之事實，被上訴
      人因此於八十六年間申請台中縣豐原市公所調解，被上訴人為掩飾廢耕之事實
      ，始將系爭土地如原判決書附圖所示Ｃ部分交由吳徐秀蘭耕作，此有被上訴人
      於鈞院九十二年五月三十日庭期所提出供勘驗之錄影帶（拍攝時間為八十九年
      七月二十五日）可資證明。就此，上訴人亦自認渠有將系爭土地如原判決書附
      圖所示Ｃ部分交由吳徐秀蘭耕作，上訴人僅辯稱係因農忙時，僱請吳徐秀蘭幫
      忙云云。但查，上訴人實際有違反耕地三七五減租條例第十六條不自任耕作之
      情事。
  ５、上訴人於原審自稱「錄影帶內之農婦是我們僱用來幫忙的，住在我們家附近，
      每天工錢一千元。」如第三人吳徐秀蘭確實受僱於上訴人以耕作系爭土地，上
      訴人應可提出支付第三人吳徐秀蘭勞務報酬之證明或使第三人吳徐秀蘭到庭陳
      明事實。但查，上訴人迄今未舉證其有支付第三人吳徐秀蘭勞務報酬，且鈞院
      再三傳喚吳徐秀蘭到庭作證，吳徐秀蘭皆拒絕到庭，上訴人是否有支付第三人
      吳徐秀蘭勞務報酬，顯有可疑。而上訴人既無法證明有支付勞務報酬予吳徐秀
      蘭，則上訴人與第三人吳徐秀蘭間之關係不外係「轉租」或「將耕地借與他人
      使用」或「交換工作」等不自任耕作之情形，此皆屬違反耕地三七五減租條例
      第十六條不自任耕作之情事。
  ６、另依被上訴人於八十九年七月二十五日所拍攝之錄影帶（即鈞院九十二年五月
      三十日庭期所勘驗之錄影帶），當時系爭土地僅Ｃ部分有種植芋頭，系爭土地
      其他部分並未耕作，而Ｃ部分土地所種植芋頭亦尚未到達收成期，顯見當時並
      未有所謂農忙之情形，加諸吳徐秀蘭於系爭土地Ｃ部分耕作時，上訴人無任何
      人在場，僅吳徐秀蘭一人獨自耕作，上訴人顯然係放任系爭土地未自行耕作而
      以吳徐秀蘭作為系爭土地耕作之主體。縱使退步言之，上訴人有支付吳徐秀蘭
      勞務報酬，但上訴人無故放任系爭土地未自行耕作（此徵諸上訴人己○○及丁
      ○○於鈞院九十二年三月十八日準備程序期日亦自陳「我是做雜工，有時候做
      木工，有時候做水泥工」，即可明之）而以吳徐秀蘭為系爭土地耕作之主體，
      亦構成不自任耕作。再者，上訴人共計多達八人，上訴人八人自行耕作系爭土
      地綽綽有餘，顯然無須另行雇工代為耕作之必要。
三、證據：除援用第一審所提證據外，補提函件影本、異議書影本等件及錄影帶一捲
    為證。
丙、本院依聲請履勘現場，並向財政部台北市國稅局函調被上訴人之被繼承人傅以承
    遺產稅課稅資料暨調查報告案卷，及分別向台中縣政府、台中縣豐原市公所函調
    癸○○與己○○等人間租佃爭議事件調解（處）案卷，另向台灣台中地方法院函
    查本件追加之被告辛○○○等五人有無拋棄繼承。
    理    由
甲、程序方面：
一、按『訴狀送達後，原告不得將原訴變更或追加他訴。但有下列各款情形之一者，
    不在此限︰．．．該訴訟標的對於數人必須合一確定時，追加其原非當事人之人
    為當事人者。』及『訴之變更或追加，非經他造同意，不得為之。但第二百五十
    五條第一項第二款至第六款情形，不在此限。』分別為民事訴訟法第二百五十五
    第一項第五款及第四百四十六條第一項所明定。本件被上訴人主張上訴人己○○
    等三人之被繼承人張金坤死亡後，除上訴人己○○等三人為繼承人外，另有辛○
    ○○等五人亦為繼承人，有戶籍謄本十份及繼承系統表乙份附卷可稽，而本件訴
    訟標的對於上訴人己○○等三人及辛○○○等五人必須合一確定，其追加辛○○
    ○等五人為當事人，核與民事訴訴法第二百五十五條第一項第五款及第四百四十
    六條第一項規定並無不合，上訴人雖不同意追加，依法亦應予准許。
二、次按『公同共有之處分及其他權利之行使，依法應得公同共有人全體之同意，則
    租佃爭議事件縱如提案原文所稱未經全體繼承人出席，但其中出席之一、二人既
    已不同意而調解調處不成立，即令全體出席，而調解調處依然無從成立，只有出
    於移送法院審理之一途。且耕地三七五減租條例第二十六條第一項所以規定租佃
    爭議須經調解調處始得起訴，無非指在保持情感減少訟累，但當事人一造死亡後
    ，其繼承人確數若干他造未必十分明瞭，調查亦極費時，果其聲請調解調處時已
    列其中已知之繼承人為對造，而其餘繼承人有所漏列，則為訴訟便宜起見，宜認
    為該事件已踐行該條項所定之調解調處程序而准予追加，否則未免勞民費事，有
    違立法意旨。』（最高法院六十二年七月十六日第二次民事庭推總會決議參照）
    。本件上訴人己○○等三人雖抗辯，被繼承人張金坤另有其他之繼承人存在，本
    件於起訴前未將辛○○○等五人列為調解、調處之相對人，逕行提起本件訴訟係
    違反同條例第二十六條第一項規定云云。然查本件原承租人張金坤死亡後，被上
    訴人並不確知張金坤之繼承人為何人，而本件三七五租約並由上訴人己○○等三
    人於調解後即八十六年三月間，依台灣省耕地租約登記辦法第二條第二項規定，
    以其等三人名義向台中縣豐原市公所單獨申請辦理承租人名義變更登記，經台中
    縣政府八十六年七月十日八六地籍字第一七九三六四號函核定，准承租人名義變
    更為上訴人己○○等三人並登記完畢等情，有台中縣豐原市私有耕地租約異動登
    記加蓋戳記處影本一件在卷可查，則被上訴人以其等三人聲請調解調處，並揆之
    前揭最高法院決議，自無違反同條例第二十六條第一項規定。上訴人抗辯本件未
    對全體繼承人之上訴人聲請調解調處，程序不合法云云，為無可採。
三、再按出租人與承租人間因耕地租佃發生爭議時，應由當地鄉（鎮、市、區）公所
    耕地租佃委員會調解；調解不成立者，應由直轄市或縣（市）政府耕地租佃委員
    會調處。前項爭議案件非經調解、調處不得起訴，耕地三七五減租條例第二十六
    條第一、二項固定有明文。惟出租人既聲請鄉鎮（區）公所耕地租佃委員會調解
    ，而遭拒絕（或駁回其聲請）者，即無調解之可能，則出租人即得逕行起訴，法
    院亦應就案件之有無理由予以判決，不能以其未經調解、調處而予以駁回（最高
    法院四十八年度台上字第一三六二號判例參照）。本件被上訴人以上訴人不自任
    耕作及廢耕等事由，主張租約無效或終止租約致生爭議，係因耕地租佃關係而發
    生爭議案件，依上開規定，非經調解、調處不得起訴。惟被上訴人向台中縣豐原
    市公所租佃委員會聲請調解，調解不成立，應由台中縣政府調處，台中縣政府卻
    以原出租人、承租人已死亡為由未予調處，有台中縣豐原市公所函、台中縣豐原
    市公所耕地租佃委員會租佃爭議調解筆錄及台中縣政府函在卷可稽，參照上揭說
    明，則被上訴人逕行提起本件訴訟，於法並無不合，上訴人辯稱本件被上訴人不
    得向普通法院起訴，原判決無效云云，尚有誤會。
乙、實體方面：
一、本件被上訴人起訴主張：伊等之被繼承人傅以承將所有坐落台中縣豐原市○○段
    六七○號（下簡稱系爭土地）土地出租予上訴人之被繼承人張金坤耕作，並訂有
    耕地租賃契約，嗣傅以承、張金坤死亡，由伊等繼承系爭土地之所有權，上訴人
    繼承系爭土地承租權，伊等以上訴人有耕地三七五減租條例第十六條第一項（原
    判決以上訴人有同條例第十七條第一項第四款之情形而為被上訴人勝訴之判決，
    故對被上訴人此部分之主張未再予論斷）及第十七條第一項第四款之情形，即上
    訴人不自任耕作，原訂租約無效，並廢耕達一年以上，被上訴人於八十五年五月
    十三日租期屆滿前，發函終止租約，且於台中縣豐原市公所調解時，為收回耕地
    之意思表示，調解不成立，應由台中縣政府調處，台中縣政府卻以原出租人、承
    租人已死亡為由未予調處等情，爰本於民法第七百六十七條規定，求為命上訴人
    應將系爭土地地上作物拔除，並將該土地交還被上訴人之判決（於本院審理時，
    上訴人己○○等三人主張其被繼承人張金坤死亡後，除有上訴人己○○等三人為
    繼承人外，另有辛○○○等五人亦為繼承人，被上訴人依法追加辛○○○等五人
    為共同被告，求為判決如聲明所示）。
    上訴人則以：上訴人並未將系爭土地交由第三人耕作，吳徐秀蘭僅於農忙時上訴
    人偶而雇其幫忙而已，且系爭土地並無廢耕情形，被上訴人對於上訴人終止租約
    ，非有理由，又八十年四月間因天旱，久未下雨，造成農作物枯死，甚至於明德
    水庫露旱象，嚴重缺水，石門水庫亦逢二十年來最乾涸的一次，況且上訴人於天
    旱後，在同年第二期稻作時，仍繼續播種水稻，因此不能徒憑該照片即予認定上
    訴人有廢耕達一年以上之情形；又財政部台北市國稅局為核定傅以承之遺產，曾
    於八十四年間派員至同段五八五等地號土地履勘，攝有土地現況照片，依該照片
    顯示荒蕪且雜草叢生之土地並非系爭土地，勘查之土地實為豐原市○○段五八五
    地號及六七三地號兩筆，且其所拍攝照片亦僅限於該地號土地上之作物狀況而已
    ，而證人傅春福與被上訴人有親誼關係，其所為證詞顯然偏護被上訴人而不實在
    等語，資為抗辯。
二、本件被上訴人主張其被繼承人傅以承將所有系爭土地即坐落台中縣豐原市○○段
    六七○號田面積一．四五四五七四公頃土地出租予上訴人之被繼承人張金坤耕作
    ，並訂有耕地租賃契約，嗣傅以承、張金坤死亡，由伊等繼承系爭土地之所有權
    ，上訴人繼承系爭土地承租權，而上訴人己○○等三人於被上訴人聲請調解後並
    辦理承租人名義變更完畢，伊等以上訴人有耕地三七五減租條例第十七條第一項
    第四款廢耕達一年以上之情形，於八十五年五月十三日租期屆滿前，發函終止租
    約，且於訴訟中已向追加之上訴人魏玉里等五人表示終止租約，並於台中縣豐原
    市公所調解時，為收回耕地之意思表示之事實，業據被上訴人提出台中縣政府為
    私有耕地租賃契約更正通知書、土地登記簿謄本、台中縣豐原市公所函、調解筆
    錄、照片及錄影帶可按，且為上訴人所不爭執，堪信為真實。
三、上訴人雖否認系爭土地有不自任耕作及廢耕情事，辯稱：系爭土地如附圖所示Ｃ
    部分於八十一年因沒水而未耕作半年，又系爭土地如附圖所示Ｄ部分，係因塌陷
    ，沒有水源灌溉之畸零地，必須待如附圖所示Ａ、Ｂ、Ｃ部分土地灌溉滿足後，
    始有剩餘之水導入如附圖所示Ｄ部分之土地，俟雨季來臨時，隨即栽種雜作云云
    。惟查，系爭同段六七○號土地與同段五八五地號土地相鄰，有地籍圖謄本附卷
    可稽，六七三又與六七○號土地隔一狹長六七一號土地相鄰，六七○、六七三、
    五八五、六七四等筆土地均為被上訴人之被繼承人傅以承所有，財政部台北市國
    稅局為核定傅以承之遺產，於八十四年間派員至五八五地號土地履勘，攝有土地
    現況照片附於財政部台北市國稅局遺產稅卷宗，業據本院向財政部台北市國稅局
    所調閱被繼承人傅以承遺產課稅資料暨調查報告卷宗查明屬實，且當時據陪同國
    稅局人員到場履勘之證人傅春福於原審到庭證稱：因五八五地號土地在後面，雜
    草叢生且有溪無法過去，所以照六七○地號土地，該遺產稅卷宗所標示五八五地
    號土地之照片，實為系爭土地之照片，照片顯示之範圍為如附圖所示之Ａ部分及
    一些Ｃ、Ｂ部分土地等語（見原審卷第一百七十三頁第八行以下），故上開卷宗
    所標示五八五號土地現況照片實為系爭土地現況照片，而由該照片顯示及被上訴
    人提出之照片，系爭土地確有部分荒蕪，雜草叢生，當時國稅局人員會勘時未事
    先知會上訴人，系爭土地有無耕作情形，最符實情。原法院復於八十八年四月十
    四日至系爭土地履勘，並囑託台中縣豐原地政事務所測量結果，系爭土地確有如
    附圖所示Ｄ部分未耕作之事實，為上訴人所不否認，並有勘驗筆錄及土地複丈成
    果圖及現場照片在卷可按。再者，證人傅春福於原審亦證稱：八十四年之前七、
    八年間，系爭土地都只有部分耕作，其他部分沒有耕作，八十四年之後比較少回
    去，不知系爭土地耕作情形等語（見原審卷第一百九十八頁第七行）。參以八十
    五年六月十八日被上訴人向豐原市公所聲請調解時，上訴人己○○陳稱荒蕪部分
    約三分之一係因土地貧脊，且其身體欠安、體力不足等因致之等語，有豐原市公
    所耕地租佃爭議調解筆錄附卷可查（見本院卷二第三十七頁），上訴人丁○○陳
    稱：「土地只有八十一年淹水一部分沒有種田，還有八十年我生病及成果圖Ｃ一
    小部分稻子沒有整理枯死」（見原審卷第一百二十頁第三行以下），足認上訴人
    就系爭部分土地已繼續一年以上不為耕作情事。
四、上訴人雖抗辯：證人傅春福與被上訴人有親戚關係，且因證人之舊房舍崩塌無法
    住人，證人早於七十二年遷住他處，所為之證詞偏頗云云。惟證人傅春福與被上
    訴人係遠親，所為證詞具結在卷，且國稅局八十二年寄給證人傅春福之核定稅額
    繳款書，係寄至該舊房舍地址，證人傅春福仍可收受，有該核定稅額繳款書影本
    附卷可稽，足認證人傅春福證稱其於八十四年前偶會回去舊址拿信件，因而知悉
    系爭土地部分未為耕作之情形等語，應可採信。至上訴人另辯稱：系爭土地如附
    圖所示Ｄ部分，與其他部分土地及相鄰之水溝有落差，引水灌溉不易，且不敷經
    濟效益云云，惟查，該Ｄ部分土地與水溝相鄰，縱如上訴人所辯二者雖有落差，
    或水溝並不隸屬於系爭土地之灌溉溝渠云云，然該Ｄ部分土地既可能引水灌溉，
    並非不可抗力無法灌溉，上訴人未引水灌溉耕作，其不為耕作非因不可抗力，即
    屬無疑。雖上訴人又辯稱八十年四月間因天旱，久未下雨造成農作物枯死，甚至
    於明德水庫露旱象，嚴重缺水，石門水庫亦逢二十年來最乾涸之一次，所種植作
    物係因不可抗力受天旱枯死，並係休耕云云，惟前開旱象不足以證明上訴人不為
    耕作有因果關係，且前述證人傅春福證述確有廢耕情事，並經國稅局人員於實際
    調查遺產稅課稅之系爭土地週圍現況時所拍攝照片，參以原審曾於八十八年四月
    十四日勘驗系爭土地現場，當時勘驗之結果為『Ｂ部分只有雜草無作物。』就當
    日勘驗之情形，被上訴人並有提出所拍攝之照片四紙附卷可稽，足證明附圖Ｄ部
    分之土地早已廢耕，且非休耕之事實。上訴人對於未耕作Ｄ部分土地，又辯稱係
    因不知界址位置，始未耕作，直到原審現場測量時，上訴人始知Ｄ部分土地之位
    置，亦為系爭土地之一部分。上訴人對於未能耕作Ｄ部分土地之原因，初則辯稱
    係灌溉困難，後則辯稱係不知界址位置，前後矛盾，姑不論係所謂引水不易灌溉
    困難或不知界址位置，該等原因皆與耕地三七五減租條例第十七條第一項第四款
    所規定之「不可抗力」之事由不合，亦非所謂農事之休耕情形。
五、另就系爭土地如附圖所示Ｃ部分亦有廢耕之事實，有證人林益彥於原審作證屬實
    ，林益彥證稱：「土地租金是我姐夫要我去收的，我去收租金時有一半有種田，
    一半沒有種田」等語（見原審卷第一百十九頁倒數第二行），另有被上訴人於原
    審所提出之照片四張可稽，而四張照片之拍攝時間為八十年間，就此，上訴人固
    辯稱八十年間有發生天旱，渠等因天旱而未耕作云云。然查，當時係以與該二筆
    土地毗鄰之系爭土地，作為拍攝之標的，因此該八張照片實際拍攝之土地為系爭
    土地，業經陪同當時國稅局承辦人員至現場之傅春福於原審作證屬實，且該八張
    照片可證明系爭土地至八十七年間仍有廢耕之情事。縱使系爭土地如附圖所示Ｃ
    部分於八十年間廢耕係因天旱所致，但上訴人至八十七年間仍有廢耕情事，此明
    顯可稽，上訴人未耕作系爭土地而有廢耕情事，與所謂天旱無關，蓋發生天旱之
    情形，充其量不過為八十年間，但上訴人於八十一年、八十二年、八十三年、八
    十四年、八十五年、八十六年及八十七年皆未耕作，該等期間並未發生天旱，上
    訴人於該期間內並未耕作，自屬廢耕，如係休耕，亦無休耕時間如此漫長，所辯
    難以採信。
六、上訴人就系爭土地如附圖所示Ｃ部分有前開長期廢耕之事實，被上訴人於八十六
    年間申請台中縣豐原市公所調解，被上訴人為掩飾廢耕之事實，始將系爭土地如
    附圖所示Ｃ部分交由吳徐秀蘭耕作，此有被上訴人提出之錄影帶可資證明，復經
    本院於九十二年五月三十日勘驗該錄影帶無訛，有勘驗筆錄為憑，該拍攝時間為
    八十九年七月二十五日，為兩造所不爭。就此，上訴人亦自認渠有將系爭土地如
    附圖所示Ｃ部分交由吳徐秀蘭耕作，顯見上訴人實際有違反耕地三七五減租條例
    第十七條第一項第四款之情事。因事實已臻明確，上訴人請求將卷附所有相片送
    農業單位鑑定相片內之草需多久時間生長，核無必要。
七、按耕地租約在租佃期限未屆滿前，如有非因不可抗力繼續一年不為耕作時，得終
    止之，耕地三七五減租條例第十七條第一項第四款定有明文。又按承租人承租土
    地非因不可抗力繼績一年不為耕作者，出租人既得依耕地三七五減租條例第十七
    條第一項第四款規定終止租約，則不問承租人不為耕作之承租土地為一部或全部
    ，出租人均得終止租約，收回全部耕地。上訴人就系爭部分土地非因不可抗力繼
    續一年不為耕作，已如前述，則依上揭規定，被上訴人對追加之上訴人終止系爭
    租約（見本院卷二第七十四頁第三行），自屬有據。至於豐原市公所以出租人即
    被上訴人未申請收回自耕為據，奉台中縣政府函於八十六年核定准予承租人即上
    訴人己○○等三人續訂租約六年至九十一年十二月三十一日止，顯有違誤，兩造
    之租賃關係已因終止而消滅，並不因此繼續存在。上訴人既無占用系爭土地之權
    源，現占用系爭土地，並於系爭部分土地種植地上物，從而，被上訴人本於民法
    第七百六十七條規定，訴請上訴人將系爭土地上之農作物除去，將上開土地交還
    被上訴人，洵屬正當，應予准許。
八、綜上所述，本件被上訴人主張上訴人非因不可抗力繼續一年以上不為耕作為可採
    ，上訴人所辯均為無可取。依耕地三七五減租條例第十七條第一項第四款規定，
    被上訴人自得請求上訴人返還系爭耕地。從而，被上訴人本於民法第七百六十七
    條規定，請求上訴人將系爭土地上作物拔除並將該土地交還被上訴人，為有理由
    ，應予准許。是則原審判命上訴人敗訴，並酌定擔保金額為假執行之宣告，尚無
    不合。上訴意旨指摘原判決不當，求予廢棄改判，為無理由，應予駁回其上訴，
    並諭知如主文第二項所示。
九、兩造其餘之攻擊防禦方法，核與本件判決結果不生影響，自無庸一一斟酌，併此
    敘明。
丙、據上論結，本件上訴人之上訴為無理由，被上訴人追加之訴為有理由，依民事訴
    訟法第四百四十九條第一項、第八十五條第二項，判決如主文。
中      華      民      國    九十二    年      六      月     三十     日
~B1民事第一庭審判長法  官  林陳松
~B2                法  官  鄭金龍
~B3                法  官  王重吉
右為正本係照原本作成。
如對本判決上訴，須於收受判決送達後二十日內向本院提出上訴書狀，其未表明上訴
理由者，應於提出上訴後二十日內向本院提出上訴理由書（須按他造人數附具繕本）
，並繳納送達用雙掛號郵票拾份（每份拾肆元）。
上訴時應提出委任律師或具有律師資格之人之委任狀；委任有律師資格者，另應附具
律師及格證書及釋明委任人與受任人有民事訴訟法第四百六十六條之一第一項但書或
第二項（詳附註）所定關係之釋明文書影本。
~B                書記官  顏子良
中      華      民      國    九十二    年      七      月      一      日
附註：
民事訴訟法第四百六十六條之一（第一項、第二項）
對於第二審判決上訴，上訴人應委任律師為訴訟代理人。但上訴人或其法定代理人具
有律師資格者，不在此限。
上訴人之配偶、三親等內之血親、二親等內之姻親，或上訴人為法人、中央或地方機
關時，其所屬專任人員具有律師資格並經法院認為適當者，亦得為第三審訴訟代理人
。
                                                                        Ｙ


司法院資訊處製作；財團法人民間司法改革基金會備份。
